# 关于应收账款融资列报的疑问

提问人：heyuanhui 时间：2020-03-16 08:05:18
本人是企业的会计，今年年审的时候跟会计师就应收账款融资科目发生了较大的争议。
背景，本企业货币资金十分充足，因业务需要每年收取大量的应收票据，因风险管控需要，仅收取集团内部单位的商业票据，其余均为银行承兑汇票，同时，因为采购业务的需要，每年也需要进行较大金额的背书，统计背书金额约占全年收取金额的20%多一点。同时，因企业货币资金充足，企业不允许进行贴现，质押等业务。
会计师观点：因企业背书金额占比较大（超过20%），根据证监会 2018 年的上市公司监管报告，会计师判定我公司管理应收票据的模式是以收取合同现金流量和出售金融资产为目标的业务模式，应当列示为应收款项融资。
我公司观点：虽然我公司有较大金额的背书，但是我公司管理应收票据的模式仍然是以收取合同现金流量，不存在出售金融资产的目标，因为我公司不允许有融资成本行为的贴现和质押业务，同时，背书只是我公司收取到期合同现金流量的一种形式，能够提前收取，为什么要延后收取？这不仅没有融资成本，反而有财务收益。同时，列示为应收款项融资可能会误导报表阅读者，使之以为我公司现金流存在问题。
所以争论的焦点就是，背书这种业务，究竟该如何定义，是否是出售金融资产？还是需要进一步结合管理层的意图进行判断？

回答人：chenyiwei
一般认为，在“应收款项融资”项目中列报的应收款项（应收账款和应收票据），应同时满足以下条件：
（ 1 ）合同现金流量特征能够通过SPPI测试，即满足《企业会计准则第 22 号——金融工具确认和计量（ 2017 年修订）》第十六条所说的“本金+利息”的条件（详见该准则的官方应用指南和本所技术提示中的相应内容，此处不再赘述）。
（ 2 ）管理层有明确意图将这部分应收款项在其到期之前通过背书转让或贴现的方式收回其合同现金流量，但也不排除持有至到期已收取到期现金流。为此，将这类金融资产与明确持有意图为“持有至到期以收取合同现金流”的其他应收款项明确区分，单独管理。
（ 3 ）这类应收款项后续用于背书转让或者贴现时，预期将可以满足《企业会计准则第 23 号——金融资产转移（ 2017 年修订）》规定的金融资产转移终止确认条件；
（ 4 ）根据《企业会计准则第 30 号——财务报表列报（ 2014 年修订）》第十七条规定的标准，该应收款项属于流动资产。
对于此类金融资产的期末公允价值计量，理论上应按其预计可收回金额按实际利率折现到资产负债表日，或者按其合同到期值按信用风险调整后的实际利率折现到资产负债表日。但在实务操作中，鉴于这些应收款项属于流动资产，其期限不超过一年（如票据的期限不超过 6 个月），资金时间价值因素对其公允价值的影响不重大，并且在实际操作中，票据背书的前后手双方均认可按票据的面值抵偿等额的应收应付账款，不打折扣，因此可以近似认为该等应收款项的期末公允价值等于其面值扣减按预期信用风险确认的坏账准备后的余额，即公允价值基本等于摊余成本，其公允价值变动因素对其期末计量的影响显著不重大。
背书转让如果满足终止确认条件的（例如背书转让的都是信誉较好的大银行签发的银行承兑汇票，目前科创板IPO审核中有所谓“6+9”的说法，但也不绝对），且背书转让比重较大，则说明业务模式为持有和出售两者并重，此时应列报为应收款项融资。虽然报表项目名称中有“融资”字样，但并不表示一定存在主动的融资行为，以及需要支付利息。